臺灣高等法院臺中分院民事判決　　　九十一年度上字第一七四號
　　上　訴　人
　　即被上訴人　甲○○
　　　　　　　　乙○○
　　　　　　　　己○○
　　　　　　　　丙○○
　　　　　　　　丁○○
　　　　　　　　戊○○
　　送達代收人　庚○○
　　複　代理人　辛○○
　　即　上訴人　壬○○
右當事人間請求損害賠償事件，兩造對於中華民國九十一年四月四日九十年度重訴字
第七二一號第一審判決各自提起上訴，本院判決如左：
    主    文
兩造上訴均駁回。
第二審訴訟費用由兩造各自負擔。
    事實及理由
一、上訴人甲○○等六人即原審原告起訴主張：被上訴人壬○○於民國（下同）八十
    九年五月十七日上午九時許，騎乘車牌號碼ＫＦＶ－二八三號重機車，沿台中市
    ○村路○○○○街方向行駛，行經美村路與五權八街路口（下稱系爭路口）時，
    原應注意車前狀況並隨時採取必要之安全措施，且應注意行經行人穿越道應減速
    慢行，讓行人優先通過，而依當時又無不能注意之情事，詎上訴人壬○○行經系
    爭路口，竟疏未減速慢行並注意車前狀況，撞及正由行人穿越道通過系爭路口之
    被害人汪心泳，致汪心泳受有顱部傷害，因而心肺功能衰竭、頭部外傷合併顱腦
    損傷，延至八十九年五月十九日上午十時三十分許不治死亡。上訴人壬○○所犯
    過失致死罪部分，業經台灣台中地方法院以八十九年度中交簡上字第二八二號判
    決有罪確定在案，其侵權行為事證明確，且與汪心泳之死亡間具有相當因果關係
    ，上訴人甲○○為汪心泳之配偶；乙○○、己○○、丙○○、丁○○、戊○○則
    為汪心泳之子女，爰依民法第一百八十四條第一項、第一百九十二條第一項及第
    二項、第一百九十四條規定，請求上訴人壬○○應給付上訴人甲○○新台幣（下
　　同）二百二十五萬九千五百六十一元（其中二百萬元為精神慰藉金，於九十年十
　　月八日書狀減縮扶養費為二十五萬九千五百六十一元，見原審卷第七十七頁，原
　　判決事實欄聲明載為請求三百五十六萬九千九百五十六萬元，顯與理由欄所載不
　　符，應係誤載）；應給付乙○○二百四十萬元（其中精神慰藉金二百萬元，殯葬
　　費減縮為四十萬元，見原審卷第一百六十頁，原判決事實欄聲明載為請求二百八
　　十萬元，亦與判決理由欄不同，當屬錯誤）；應給付己○○、丙○○、丁○○、
　　戊○○等精神慰藉金各一百八十萬元，及均自起訴狀繕本送達翌日起即八十九年
　　十月二十五日起至清償日止，按年息百分之五計算之利息。經原審判決上訴人壬
　　○○應給付上訴人甲○○六十萬元；乙○○八十萬元；己○○、丙○○、丁○○
　　、戊○○各四十萬元，及均自八十九年十月二十五日起至清償日止，按年息百分
　　之五計算之利息。並對兩造為供擔保後得為假執行及免假執行之宣告（原審判決
　　駁回上訴人甲○○扶養費用二十五萬九千五百六十一元，及判決上訴人壬○○應
　　給付上訴人乙○○殯葬費四十萬元部分，因兩造均未分別聲明不服，而告確定）
　　。上訴人甲○○等六人於本院聲明：（一）原判決不利於上訴人甲○○等六人之
　　部分廢棄。（二）上開廢棄部分，上訴人壬○○應再給付上訴人甲○○、乙○○
　　、己○○、丙○○、丁○○、戊○○各三十萬元，及均自八十九年十月二十五日
　　起至清償日止，按年息百分之五計算之利息。（三）駁回上訴人壬○○之上訴。
　　（四）願供擔保，請准宣告假執行。陳稱：（一）本件被害人汪心泳並無過失，
　　業經上訴人壬○○自認明確，並經台灣省台中市區車輛行車事故鑑定委員會鑑定
　　屬實。（二）而審酌上訴人甲○○現年八十歲，八十三年中風前為國家考試合格
　　之執業醫生，目前因中風在家休養、八十八年度申報所得總額為六十六萬九千二
　　百一十四元，有土地三筆、房屋一間，並投資華南及彰化商業銀行股份有限公司
　　；上訴人乙○○現年三十七歲，學歷為私立中國文化大學森林系畢業，目前在呂
　　其嘉婦產科診所擔任行政主管，八十九年度申報所得總額為三十九萬九千六百元
　　，有土地二筆、房屋二間、汽車一輛，並投資彰化商業銀行股份有限公司及耀文
　　電子工業股份有限公司；上訴人己○○現年五十二歲，學歷為私立中國文化大學
　　家政系畢業，現居住美國加州，任職公司主管，八十九年申報課稅所得為美金一
　　萬二千二百五十四元，並投資中國人壽保險股份有限公司、中強電子股份有限公
　　司、耀文電子工業股份有限公司、業強科技股份有限公司；上訴人丙○○現年為
　　四十六歲，國防醫學院護理學系畢業，目前在錠嵂保險經紀人股份有限公司擔任
　　襄理經紀人，八十九年度申報課稅所得總額為一百三十二萬八千八百一十五元，
　　投資力捷電腦股份有限公司、台灣積體電路製造股份有限公司、台灣櫻花股份有
　　限公司、宏碁電腦股份有限公司、聯華電子股份有限公司；上訴人丁○○現年四
　　十四歲，學歷為國防醫學院護理學系畢業，目前在國防部軍醫局擔任上校參謀，
　　每月薪資八萬五千九百七十五元，投資萬通商業銀行股份有限公司、台證綜合證
　　券股份有限公司、宏碁科技股份有限公司、大安商業銀行股份有限公司、寶來證
　　券股份有限公司、致福股份有限公司、台北銀行股份有限公司、台灣櫻花股份有
　　限公司；上訴人戊○○現年為四十二歲，學歷為私立輔仁大學品營養學系畢業，
　　目前在呂其嘉婦產科診所擔任行政人員，八十六年度申報所得總額為六百七十六
　　萬五千七百八十三元，財產方面有土地二筆、房屋五間、汽車二輛，並投資華南
　　商業銀行股份有限公司、耀文電子工業股份有限公司、台灣櫻花股份有限公司，
　　汪心泳純因上訴人壬○○之過失致死，造成上訴人甲○○等六人遭受喪親之痛，
　　其所受精神上痛苦甚巨。（三）且上訴人壬○○就讀私立中山醫學院醫學系，將
　　來之經濟能力必然可觀。（四）綜上所述，原審就非財產上損害部分，僅判決上
　　訴人壬○○應給付上訴人甲○○八十萬元、上訴人乙○○等五人各六十萬，實屬
　　過低等語。
二、上訴人壬○○則以：（一）上訴人己○○現居美國加州，丙○○、乙○○均居住
    北部，平時與汪心泳相聚時間不多，且計算慰撫金應斟酌被害人之餘命年數，老
    人與壯年人或青少年相較，對人生享樂期間相差甚大，其遺族所忍受痛苦之程度
    自有不同，本件汪心泳死亡時已高齡七十四歲，並非家庭經濟支柱，衡其餘命年
    數、經濟狀況等情，於審酌非財產上損害時自應予以酌減。（二）又上訴人甲○
    ○等六人均係社會中之上層白領階級，年薪甚豐，並有股票及不動產，經濟環境
    十分優厚，然反觀上訴人壬○○僅係大學生，本身無經濟能力，而家中經濟狀況
    亦不佳，實無能力負擔高額之非財產上損害賠償。（三）是依最高法院五十二年
    度台上字第二六二號判決要旨，原審就非財產上損害部分，判決上訴人壬○○應
    給付上訴人甲○○八十萬元、上訴人乙○○等五人各六十萬元，顯屬過高，應核
    減為甲○○五十萬元、上訴人乙○○等五人各三十萬元始較允當，再扣除上訴人
    甲○○等六人已各領取強制汽車責任保險之保險金二十萬元，上訴人壬○○應給
    付上訴人甲○○三十萬元；乙○○五十萬元（其中四十萬元為殯葬費）；己○○
    、丙○○、丁○○、戊○○各十萬元等語資為抗辯。故聲明：（一）原判決不利
    於上訴人壬○○部分廢棄。（二）上開廢棄部分，上訴人甲○○在原審請求超過
    三十萬元；乙○○在原審請求超過五十萬元；己○○、丙○○、丁○○、戊○○
    在原審各請求超過十萬元之部分均駁回。（三）駁回上訴人甲○○等六人之上訴
    。（四）如受不利益判決，願供擔保，請准宣告免為假執行。
三、查，上訴人甲○○等六人主張上訴人壬○○於八十九年五月十七日上午九時許，
    騎乘車牌號碼ＫＦＶ－二八三號重機車，沿台中市○村路○○○○街方向行駛，
    行經系爭路口時，疏未減速慢行並注意車前狀況，撞及正由行人穿越道通過系爭
    路口之被害人汪心泳，致汪心泳受有顱部傷害，因而心肺功能衰竭、頭部外傷合
    併顱腦損傷，延至八十九年五月十九日上午十時三十分許死亡之事實，業據其提
    出台灣台中地方法院八十九度中交簡字第四三八號判決書、戶籍謄本各一份為證
    （見原審八十九年附民字第五六四號卷第七頁、第十五頁），並為上訴人壬○○
    所不爭執，堪信上訴人甲○○等六人此部分之主張為真實。
四、按汽車行駛時，駕駛人應注意車前狀況並隨時採取必要之安全措施。汽車行近行
    人穿越道前，應減速慢行，遇有行人穿越時，無論有無交通警察指揮或號誌指示
    ，均應暫停讓行人先行通過，道路交通安全規則第九十四條第三項、第一百零三
    條定有明文。本件上訴人壬○○騎乘機車自應注意上開規定，而依道路交通事故
    調查報告表所示，車禍發生時天候晴、日間自然光線、路面乾燥無缺陷、無障礙
    物、視距良好，復查無其他迫使上訴人壬○○未能依上開規定行車之特殊情事，
    詎上訴人壬○○竟未遵守上開規定，撞及在行人穿越道上正常行走之被害人汪心
    泳，致汪心泳受有顱部傷害，造成心肺功能衰竭、頭部外傷合併顱腦損傷而死亡
    ，上訴人壬○○自應負過失責任。又汪心泳係因上訴人壬○○過失騎乘機車撞及
    致死，已如前述，是上訴人壬○○之過失行為與汪心泳之死亡結果間，具有相當
    因果關係，且上訴人壬○○因過失致死案件，業經台灣台中地方法院以八十九年
    度中交簡上字第二八二號判決有罪確定在案，亦有該判決書在卷可稽（見原審卷
    第六頁至第八頁），是上訴人甲○○等六人主張上訴人壬○○應負過失責任，堪
    認定為真實。
五、又因故意或過失，不法侵害他人之權利者，負損害賠償責任。不法侵害他人致死
    者，被害人之父、母、子、女及配偶，雖非財產上之損害，亦得請求賠償相當之
    金額，民法第一百八十四條第一項前段、第一百九十四條分別定有明文。又不法
    侵害他人致死者，被害人之子女得請求賠償相當數額之慰撫金，又胎兒以將來非
    死產者為限，關於其個人利益之保護，視為既已出生，民法第一百九十四條、第
    七條定有明文，慰撫金之數額如何始為相當，應酌量一切情形定之，但不得以子
    女為胎兒或年幼為不予賠償或減低賠償之依據（參照最高法院六十六年台上字第
    二七五九號判例要旨）。而慰藉金係以精神上所受無形之痛苦為準，非如財產損
    失之有價額可以計算，究如何始認為相當，自應審酌被害人及加害人之地位、家
    況、並被害人所受痛苦之程度、與其家屬之關係暨其他一切情事，定其數額（參
    照最高法院四十八年度台上字第七九八號判決要旨）。是賠償非財產上損害固為
    廣義賠償之性質，然究與賠償有形之損害不同，賠償非財產上損害非如賠償有形
    損害之有價額可以計算，因此究竟如何始認為相當，自得由法院斟酌各種情形定
    其數額，而被害人死亡之年齡，尚不得作為不予賠償或減低賠償之依據甚明。本
    件上訴人壬○○因過失致汪心泳死亡，業如前述，而上訴人甲○○為汪心泳之配
    偶；乙○○、己○○、丙○○、丁○○、戊○○則為汪心泳之子女，此有戶籍謄
    本五份在卷可稽（見原審八十九年附民字第五六四號卷第十一頁至第十五頁），
    則上訴人甲○○等六人依上開規定主張上訴人壬○○應負非財產上損害賠償責任
    ，自屬有據。而上訴人甲○○現年八十一歲，八十三年中風前為國家考試合格之
    執業醫生，目前因中風在家修養、八十八年度申報所得總額為六十六萬九千二百
    一十四元，有土地三筆、房屋一間，並投資華南及彰化商業銀行股份有限公司；
    上訴人乙○○現年三十七歲，學歷為私立中國文化大學森林系畢業，目前在呂其
    嘉婦產科診所擔任行政主管，八十九年度納稅所得總額為三十九萬九千六百元，
    有土地二筆、房屋二間、汽車一輛，並投資彰化商業銀行股份有限公司及耀文電
    子工業股份有限公司；上訴人己○○現年五十二歲，學歷為私立中國文化大學家
    政系畢業，現居住美國加州，任職公司主管，八十九年課稅所得為美金一萬二千
    二百五十四元，並投資中國人壽保險股份有限公司、中強電子股份有限公司、耀
    文電子工業股份有限公司、業強科技股份有限公司等；上訴人丙○○現年為四十
    七歲，國防醫學院護理學系畢業，目前在錠嵂保險經紀人股份有限公司擔任襄理
    經紀人，八十九年度納稅所得總額為一百三十二萬八千八百一十五元，有土地一
    筆、房屋二間、汽車一輛，並投資力捷電腦股份有限公司、台灣積體電路製造股
    份有限公司、台灣櫻花股份有限公司、宏碁電腦股份有限公司、聯華電子股份有
    限公司等；上訴人丁○○現年四十五歲，學歷為國防醫學院護理學系畢業，目前
    在國防部軍醫局擔任上校參謀，每月薪資八萬五千九百七十五元，有汽車一輛，
    並投資萬通商業銀行股份有限公司、台證綜合證券股份有限公司、宏碁科技股份
    有限公司、大安商業銀行股份有限公司、寶來證券股份有限公司、致福股份有限
    公司、台北銀行股份有限公司、台灣櫻花股份有限公司等；上訴人戊○○現年為
    四十三歲，學歷為私立輔仁大學品營養學系畢業，目前在呂其嘉婦產科診所擔任
    行政人員，八十七年度薪資所得金額為三萬九千三百六十一元，與其夫共同申報
    納稅所得總額三百七十二萬六千五百零三元，八十八年度薪資所得額為二萬零三
    百三十五元，與其夫共同申報納稅所得總額四百八十八萬一千六百九十二元，財
    產方面有土地二筆、房屋五間、汽車二輛，並投資華南商業銀行股份有限公司、
    耀文電子工業股份有限公司、台灣櫻花股份有限公司；至上訴人壬○○現年二十
    三歲，目前就讀私立中山醫學院醫學系，投資喬楹實業有限公司，此業經兩造陳
    述明確，並有醫師證書、財政部台灣省中區國稅局八十八年度綜合所得稅核定通
    知書、畢業證書、在職證明、各類所得扣繳暨免扣繳憑單、八十九年度綜合所得
    稅結算申報書收執聯、薪資餉單、財產歸戶清單、學生證、財政部台灣省中區國
    稅局八十七年度及八十八年度綜合所得稅納稅證明書在卷可稽（見原審卷第二十
    頁至第三十六頁、第四十二頁、第四十三頁、第四十六頁、第四十七頁、第五十
    頁、第五十四頁至第五十九頁、第八十六頁及本院卷第六十八頁、第六十九頁）
    ，本院審酌前述兩造之身分、地位、經濟等一切情況，認上訴人甲○○等六人皆
    受過高等教育，且經濟能力佳，上訴人壬○○目前雖仍為大學生，惟其就讀私立
    中山醫學院醫學系，於畢業後假以時日，當會有良好之發展及收入，尚難謂毫無
    經濟或信用能力，上訴人甲○○年高始遭逢喪妻之痛，上訴人乙○○等五人則各
    需承受喪母之悲，此精神上之痛苦究不因被害人餘命年數、是否為家庭經濟支桂
    ，及有無與上訴人甲○○等六人同住而有所不同，原審斟酌前開兩造之身分、地
    位、經濟狀況、上訴人甲○○等所受精神之痛苦等各情，判決上訴人壬○○應給
    付上訴人甲○○精神慰藉金八十萬元、給付上訴人乙○○等五人精神慰藉金各六
    十萬元，而駁回上訴人甲○○等六人其餘非財產上損害賠償之請求，經核並無違
    誤且屬相當。兩造就其敗訴部分各持前詞上訴，指摘原審判決不當，求予廢棄改
    判，為無理由。
六、從而，上訴人甲○○等本於侵權行為之法律關係，請求被上訴人壬○○應給付賠
    償金，於扣除上訴人甲○○等六人已領得之保險金後，原審判令被上訴人壬○○
    應給付上訴人甲○○六十萬元；乙○○八十萬元（含殯葬費四十萬元）；己○○
    、丙○○、丁○○、戊○○各四十萬元，及均自八十九年十月二十五日起至清償
    日止，按年息百分之五計算之利息，經核並無違誤。兩造各就其敗訴部分上訴，
    指摘原判決不當，求予廢棄改判，為無理由，應駁回其上訴。就上訴人甲○○等
    六人勝訴部分，兩造各自陳明願供擔保，請求為假執行及免假執行之宣告，惟本
    件原審已就此部分為兩造供擔保後為假執行及免假執行之宣告，且既經本院駁回
    兩造之上訴，就此自無庸再行宣告，併此敘明。
七、據上論結，本件兩造之上訴，均為無理由，依民事訴訟法第四百四十九條第一項
    、第七十八條、第八十五條第一項，判決如主文。
中　　　華　　　民　　　國　　九十一　　年　　 十一　　 月　　 二十　　 日
~B1民事第六庭審判長法　官　吳火川
~B2　　　　　　　　法　官　陳繼先
~B3　　　　　　　　法　官　吳惠郁
右為正本係照原本作成。
如對本判決上訴，須於收受判決送達後二十日內向本院提出上訴書狀，其未表明上訴
理由者，應於提出上訴後二十日內向本院提出上訴理由書（須按他造人數附具繕本）
，並繳納送達用雙掛號郵票拾份（每份拾肆元）。
上訴時應提出委任律師或具有律師資格之人之委任狀；委任有律師資格者，另應附具
律師及格證書及釋明委任人與受任人有民事訴訟法第四百六十六條之一第一項但書或
第二項（詳附註）所定關係之釋明文書影本。
~B 　 　　　　　　書記官　柯孟伶
中　　　華　　　民　　　國　　九十一　　年　　 十一　　 月　　二十一　　日
附註：
民事訴訟法第四百六十六條之一（第一項、第二項）
對於第二審判決上訴，上訴人應委任律師為訴訟代理人。但上訴人或其法定代理人具
有律師資格者，不在此限。
上訴人之配偶、三親等內之血親、二親等內之姻親，或上訴人為法人、中央或地方機
關時，其所屬專任人員具有律師資格並經法院認為適當者，亦得為第三審訴訟代理人
。
　　　　　　　　　　　　　　　　　　　　　　　　　　　　　　　　　　　　Ｂ
